臺灣高等法院刑事判決　　　　　　　　　　　　　　九十一年度上訴字第三七一號
　　上　訴　人
　　即　被　告　乙○○
　　選任辯護人　林進塗
　　輔　佐　人
　　即被告配偶　丙○○
右上訴人因殺人未遂案件，不服臺灣新竹地方法院九十年度訴字第一八七號，中華民
國九十年十二月三十一日第一審判決（起訴案號：臺灣新竹地方法院檢察署八十九年
度偵字第三一九二號）提起上訴，本院判決如左：
    主  文
原判決撤銷。
乙○○殺人未遂，處有期徒刑壹年陸月，緩刑參年，緩刑期內付保護管束。
扣案之折疊刀壹把沒收。
    事  實
一、乙○○罹患精神分裂症，為精神耗弱之人，於民國（下同）八十九年五月十三日
    十三時許，在新竹市○○街一百八十九號前，因遭狗吠欲行踢狗，與該處不詳姓
    名年籍之攤販發生爭執，經在鄰近擺攤並受託看狗之甲○○發現上前勸阻，乙○
    ○心生不悅，即出言辱罵甲○○稱：狗是畜牲，你們攤販也是畜牲等語（公然侮
    辱部分未據告訴），甲○○則回以：那你就是雜種等語，並持沾有狗屎之掃把揮
    打乙○○，乙○○氣憤之餘，竟另萌殺人犯意，返回新竹市○○里○鄰○○街三
    十六號之二其住處，取出其所有之折疊刀一把折返上址，見甲○○蹲在該處整理
    物品，即趨近甲○○左後側，持刀朝甲○○背部猛刺一刀，甲○○聞聲有異，欲
    行逃避，惟於起身之際背部仍遭刺中一刀，致受有背部穿刺四ｘ六ｘ○‧八公分
    併左側氣血胸之傷害，嗣經即時送往南門綜合醫院急救始倖免於難，乙○○則趁
    隙逃逸。嗣經警循線於八十九年五月十六日二十時許，在新竹市○○街一百八十
    九號前處查獲乙○○，並扣得其所有供前開犯罪所用之折疊刀一把。
二、案經新竹市警察局第一分局報請臺灣新竹地方法院檢察署檢察官偵查起訴。
    理  由
一、訊據被告乙○○固坦承於前揭時地持折疊刀一把刺中被害人甲○○背部等情不諱
    ，惟矢口否認有殺人未遂犯行，辯稱：伊當時係欲教訓被害人甲○○，始回家拿
    刀，折返該處，嗣見甲○○蹲在該處整理東西，本來擬欲刺她左手臂，但因她手
    往前伸，好像要拿東西，身體也往前移，並欲站起，方刺到她的背部；伊與被害
    人甲○○並無深仇大恨，且無殺人之犯意，否則何以未多刺幾刀云云。經查：
(一)被告於右揭時地因遭狗吠一事與他人爭執，被害人甲○○欲加勸阻，遭被告反唇
    辱罵，被害人甲○○即以前開言語回罵，並持沾有狗屎之掃把揮打被告，被告心
    生氣憤，乃回家中持刀返回上址，朝正蹲在該處之被害人背部刺一刀，嗣被害人
    經送醫急救，始倖免罹難等事實，為被告所自承，核與被害人甲○○指訴之情節
    相符，並有扣案之折疊刀一把扣案為憑。被害人甲○○受被告持刀刺中背部一刀
    ，受有背部穿刺四ｘ六ｘ○‧八公分併左側氣血胸之傷害，亦有南門綜合醫院於
    八十九年五月十七日出具之診斷證明書一份附卷為憑。
(二)被告於案發當時係持折疊刀朝被害人左上背部刺一刀，被害人經送醫急救，經Ｘ
    光檢查，發現該穿刺傷深及肺部，若未立即加以救治，必足以致人於死等情，亦
    有南門綜合醫院於九十年八月二十九日南綜醫字第七二一號函一紙在卷足稽。
(三)按扣案之折疊刀，刀鋒銳利，持刀朝人體刺去，足以致人於死，為一般人所明知
    ，且被告係持刀朝被害人背部刺下，並深及被害人肺部，造成氣血胸之傷害，足
    見其當時用力之猛，若謂無致人於死之決心，豈非有悖常情。至被告雖辯稱：伊
    本意僅係欲教訓被害人，並擬欲刺她左手臂云云，惟如其所辯非虛，以被告身材
    之壯碩（身高一百六十七點五公分，體重九十公斤，見卷附臺北市立療養院於八
    十九年十二月十二日北市療成字第八九六一○八五九○○號函送之精神鑑定報告
    ），若僅欲對被害女子略加教訓，何須刻意返家持折疊刀折返該處持刀刺被害人
    ？況被害人於被告返回上址時，正蹲在該處整理東西等情，業據被告供承在卷，
    且被害人甲○○於原審陳稱：當時未聽到腳步聲，而在伊聽到劈的一聲前，也未
    發現被告已經過來，當時伊一直蹲著，係聽到劈的一聲才抬頭看，看到被告已將
    刀子拔出來等語，於本院調查時陳稱：「然後過了約幾分鐘，我蹲在那裡撿栗子
    ，因為攤子被他搖晃，栗子掉了我站起來一看，他就拿刀子刺我．．．，
    他是從我的左邊走過來．．．同時用刀子往我的左背側刺，我有要站起來，就被
    他刺到了」等語，足見被告當時應係站在被害人背後左側，是以在被害人係低頭
    蹲著整理東西之情況下，被告又如何能朝被害人手臂刺去？退步言之，被告於案
    發當時係正站在被害人背後左側位置，且朝被害人身體方向猛刺，其對於被害人
    上半身任何一部位受傷包括受有深及肺部之穿刺傷，當知所預見，故其既預見持
    刀刺人可能導致他人受有致命之傷害，猶在氣憤之下返家持折疊刀朝被害人背部
    猛刺一刀，並造成被害人受有深及肺部之穿刺傷害，自有置被害人於死地之殺人
    犯意甚明。
(四)被害人甲○○於本院調查時固供稱：「我當時有聽到腳步聲走過來，．．．他是
    從我的左邊走過來，我有看到」云云，惟與前開供詞不符，且被害人甲○○當時
    如早已看到被告，何以未立即躲避，足認其嗣後所供，無非事後迴護被告之詞，
    不足採信。
(五)被告於原審送請台北市立療養院鑑定時，亦自承：「當時聽幻覺曾教唆其「讓她
    死」等語，有該院前開鑑定報告為憑（見原審卷第四十三頁），益足作為不利於
    被告之佐參。
(六)綜上所述，被告所辯稱無殺人之犯意云云，無非卸責之詞，不足採信。本件事證
    明確，被告犯行洵堪認定。
二、核被告所為，係犯刑法第二百七十一條第二項、第一項之殺人未遂罪。被告已著
    手於殺人之實施而不遂，為未遂犯，應依刑法第二十六條前段規定減輕其刑。查
    被告經原審送請台北市立療養院鑑定其精神狀態，經該院綜合被告之過去生活史
    、疾病史、身體檢查與心理評估結果，認被告係一慢性「精神分裂症」患者，發
    病至今至少已達十二年，近九年間雖規則接受精神病藥物治療，然仍長期呈現幻
    聽與妄想症狀，被告本次之行為，係在「現實情境因素」（人際衝突）與精神病
    症狀（以一己「身世」為核心內容之系統性妄想）共同影響下出現，故其行為當
    時之精神狀態已達精神耗弱之程度等情，有臺北市立療養院前開精神鑑定報告一
    份在卷可按，本院依前開診斷資料判斷，並參諸被告係持刀行兇，事後又知逃逸
    等情，足見被告於行為當時，應祇達於精神耗弱，而非心神喪失之程度，應依刑
    法第十九條第二項之規定減輕其刑。次查被告因罹精神疾病，對於現實無法為有
    效之行為判斷，致出現持刀殺人之行為，且有自殺意念（見前開精神鑑定報告書
    內容），依其犯罪之特殊原因及環境因素予以觀察，在客觀上顯足以引起一般之
    同情，如仍宣告法定低度刑期，殊嫌過重，應依刑法第五十九條之規定遞減輕其
    刑。
三、原審予以論罪科刑，固非無見，惟查：原判決未認定被告曾遭被害人持沾有狗屎
    之掃把揮打，且未參酌被告犯罪之情狀堪資憫恕，而依刑法第五十九條之規定減
    輕其刑，尚有違誤。被告上訴意旨，否認故意殺人，固無足取，但查原判決既有
    上開可議，要屬無可維持，應予撤銷改判。爰審酌被告素無前科紀錄，因罹患精
    神病症多年，偶與被害人發生口角，且遭沾有狗屎之掃把揮打，一時衝動，致蹈
    刑網，犯後已與被害人達成和解，賠償損害新臺幣五萬元（見卷附之和解書一份
    ），被害人亦表示不願追究等一切情狀，量處如主文第二項所示之刑。查被告前
    此未曾受有期徒刑以上刑之宣告（見卷附之本院被告全國前案紀錄表），因罹精
    神疾病，致觸刑章，惡性匪重，經此科刑教訓，日後當知警惕而無再犯之虞，因
    認其所受上開刑之宣告，以暫不執行為適當，併予諭知緩刑三年，以啟自新。次
    查被告因係精神耗弱之人，且有本案暴力情形，應依刑法第九十三條第一項之規
    定諭知於緩刑期內付保護管束。扣案之折疊刀一把，被告自承為其所有，且係供
    犯罪所用之物，併依刑法第三十八條第一項第二款之規定宣告沒收。
據上論斷，應依刑事訴訟法第三百六十九條第一項、第三百六十四條、第二百九十九
條第一項前段、刑法第二百七十一條第二項、第一項、第十九條第二項、第二十六條
前段、第五十九條、第七十四條第一款、第九十三條第一項、第三十八條第一項第二
款，判決如主文。
本案經檢察官曾忠己到庭執行職務。
中      華      民      國    九十一    年      五      月    二十九    日
                        台灣高等法院刑事第六庭
                                  審判長法  官  陳  春  秋
                                        法  官  徐  培  元
                                        法  官  高  明  哲
右正本證明與原本無異。
如不服本判決應於收受送達後十日內向本院提出上訴書狀，其未敘述上訴之理由者並
得於提起上訴後十日內向本院補提理由書（均須按他造當事人之人數附繕本）。
                                        書記官  李  垂  福
中      華      民      國    九十一    年      五      月     三十     日
附錄本案論罪科刑法條：
刑法第二百七十一條第一項、第二項：
殺人者，處死刑、無期徒刑或十年以上有期徒刑。
前項之未遂犯罰之。
